臺灣臺南地方法院刑事判決　　　　　　 96年度簡上字第382號
上　訴　人
即　被　告　乙○○
上列上訴人因詐欺案件，不服本院中華民國96年5月24日96年度
簡字第1333號第一審簡易判決（聲請簡易處刑案號：95年度偵字
第590、1528號），提起上訴，本院管轄之第二審合議庭認本件
不宜逕以簡易判決處刑，改依通常程序，自為第一審判決如下：
    主  文
原判決撤銷。
乙○○無罪。
    理  由
一、本件聲請簡易判決處刑意旨略以：被告乙○○與甲○○為朋
    友關係，渠二人均明知詐騙集團等不法份子經常利用他人存
    款帳戶、提款卡、密碼轉帳等方式，獲取不法利益並逃避執
    法人員之追查，且依其社會經驗，應有相當之智識程度可預
    見其提供帳戶之存摺、金融卡及印章供他人使用，將幫助他
    人從事詐欺取財之犯行，仍不違反其本意，竟共同基於幫助
    詐欺取財之犯意聯絡，共同於95年10月間在臺南市不詳地點
    ，將乙○○所申辦之京城商業銀行東臺南分行帳戶（帳號：
    000000000000號）之存摺、提款卡、密碼及證件影本，以不
    詳代價交付予姓名年籍不詳之人，嗣該人所屬之詐騙集團於
    取得上開帳戶後，即共同基於意圖為自己不法所有之犯意聯
    絡，於95年10月31日撥打電話予莫美真，向其佯稱其涉及人
    頭帳戶案件云云，要求莫美真依其指示匯款至乙○○上開帳
    戶，莫美真察覺有異，在尚未匯款前即報警處理。因認被告
    涉有刑法第339條第3項、第1項之幫助詐欺取財未遂罪嫌云
    云。
二、證據能力之說明：
(一)、按被告之自白非出於強暴、脅迫、利誘、詐欺、疲勞訊問、
    違法羈押或其他不正之方法，且與事實相符者，得為證據。
    刑事訴訟法第156條第1項定有明文。查本件被告乙○○於本
    院行準備程序及審理程序時，對於公訴檢察官提出被告於警
    詢時（95年11月14日警詢筆錄除外）及檢察事務官詢問時之
    筆錄證據能力均不爭執，亦未抗辯其自白非出於任意性，復
    查無明顯事證足認檢察官及警察機關於製作該等筆錄時，有
    對被告施以法律所禁止之不正方法等情事，應認被告之自白
    均具有任意性，而具有證據能力。
(二)、次按被告以外之人於審判外之言詞或書面陳述，除法律有規
    定者外，不得作為證據。被告以外之人於審判外之陳述，雖
    不符前四條之規定，而經當事人於審判程序同意作為證據，
    法院審酌該言詞陳述或書面陳述作成時之情況，認為適當者
    ，亦得為證據。當事人、代理人或辯護人於法院調查證據時
    ，知有第一百五十九條第一項不得為證據之情形，而未於言
    詞辯論終結前聲明異議者，視為有前項之同意。刑事訴訟法
    第159條第1項、第159條之5分別定有明文。經查，證人即同
    案被告甲○○（原審判處有期徒刑6月，如易科罰金，以新
    臺幣1,000元折算1日確定，並已執行完畢）、證人即被害人
    莫美真於警詢時及檢察事務官詢問時所為之言詞陳述，以及
    被告京城銀行之開戶資料與交易明細，均係被告以外之人於
    審判外所為之陳述，核其性質屬傳聞證據，依刑事訴訟法第
    159條第1項規定，本不具證據能力。惟被告對於公訴檢察官
    於審判程序中提出上開證據時，均未針對證據能力表示意見
    ，亦未於言詞辯論終結前聲明異議，本院審酌上開陳述作成
    時之客觀情狀，既無受違法詢問或影響證人陳述任意性等不
    適當之情況發生，亦無證據證明上開文書係違法或經偽造、
    變造所取得，其內容又與本件事實有相當之關聯性，復查無
    其他情節重大或使證人陳述可信度明顯過低之情事，依據前
    述刑事訴訟法第159條之5規定，自均有證據能力。
三、按犯罪事實應依證據認定之，無證據不得認定犯罪事實。不
    能證明被告犯罪者，應諭知無罪之判決。刑事訴訟法第154
    條第2項、第301條第1項分別定有明文。次按認定不利於被
    告之事實，須依積極證據，茍積極證據不足為不利於被告事
    實之認定時，即應為有利於被告之認定，更不必有何有利之
    證據。而認定犯罪事實所憑之證據，雖不以直接證據為限，
    間接證據亦包括在內，然無論直接或間接證據，其為訴訟上
    之證明，須於通常一般之人均不致有所懷疑，而得確信其為
    真實之程度者，始得據之為有罪之認定，倘其證明尚未達到
    此一程度，而有合理之懷疑存在，致使無從為有罪之確信時
    ，即應為無罪之判決（最高法院30年上字第816號、76年臺
    上字第4986號判例意旨參照）。再按檢察官就被告犯罪事實
    ，應負舉證責任，並指出證明之方法，刑事訴訟法第161條
    第1項定有明文。故檢察官對於起訴之犯罪事實，應負提出
    證據及說服之實質舉證責任。倘其所提出之證據，不足為被
    告有罪之積極證明，或其指出證明之方法，無從說服法院以
    形成被告有罪之心證，基於無罪推定之原則，自應為被告無
    罪判決之諭知（最高法院92年臺上字第128號判例意旨參照
    ）。
四、本件公訴人認被告涉有上開幫助詐欺取財犯行，無非以：(1)
    被告於警詢時及檢察事務官詢問時之供述；(2)證人即同案被
    告甲○○之證述；(3)證人即被害人莫美真之指述；(4)被告上
    開帳戶之開戶資料及交易明細，為其主要論據。訊據被告固
    坦承與甲○○一同至京城商業銀行東臺南分行開立上開帳戶
    ，並將上開帳戶之存摺與提款卡，以及身分證與健保卡影本
    各1份等物交與甲○○代為寄出，惟堅詞否認有何幫助詐欺
    取財犯行，並辯稱：她當時缺錢用，是聽信吳玉鳳所言，信
    用不良也可以辦信用貸款，故將資料交給吳玉鳳，後來吳玉
    鳳把資料交給誰她並不清楚；且當時她沒有想過別人可能拿
    自己的資料去作非法用途，一直到有人打電話跟她說貸款已
    下來，要約在崑山中學繳交1萬元手續費時，始察覺有異；
    嗣後友人丙○○得知上情，即報警處理，警員丁○○亦有到
    他家瞭解案情，故她並無幫助詐欺之犯意，自己也是詐騙之
    受害人等語。
五、經查：
(一)、被告於警詢時、檢察事務官詢問時及本院審理時先後供稱她
    與吳玉鳳聊天時，吳玉鳳拿出1張卡片，說信用不良也可辦
    貸款，就約她一起去開戶；她與吳玉鳳先去聯邦銀行開戶，
    但不能馬上拿到提款卡，吳玉鳳打電話給對方，對方就叫她
    們去玉山銀行開戶，但她們找不到玉山銀行，對方就說京城
    銀行也可以，她就到京城銀行開設帳戶，並將取得之存摺、
    提款卡均交給吳玉鳳，嗣後係由吳玉鳳單獨去寄信等語。核
    與證人吳玉鳳所言大致相符，並有京城商業銀行東臺南分行
    96 年2月9日 (95)京城東分字第68號函所附被告身分證影本
    、開戶資料影本及95年間帳戶交易明細影本各1份在96年度
    核交字第356號偵查卷宗可稽，足認被告所述與吳玉鳳一同
    至京城銀行開設帳戶，並將該帳戶之存摺與提款卡各1份等
    物均交與吳玉鳳代為寄出等情，應堪採信。
(二)、按幫助犯之成立，主觀上行為人須有幫助故意，客觀上須有
    幫助行為；詳言之，須行為人基於幫助正犯犯罪之意思，於
    行為前或實施中給正犯以精神上或物質上之助力，而參與犯
    罪構成要件以外之積極或消極行為，以助成正犯犯罪之實施
    為要件。本件被告既已坦承將京城銀行之存摺與提款卡等物
    交與吳玉鳳代為寄出等情，而上開帳戶嗣後亦供作詐騙被害
    人莫美真之用（詳下述），因上開帳戶並非詐欺取材罪之正
    犯所有，使偵審機關不易追查正犯，被告所為提供正犯規避
    刑責之助力，在客觀上已然構成幫助行為無疑。惟被告堅詞
    否認有何幫助詐欺取財犯行，並以前詞置辯，是次應審究者
    ，厥為被告行為時主觀上有無幫助之故意，亦即被告在交付
    京城銀行之存摺與提款卡各1份等物時，是否明知其所交付
    之物，將為他人利用作為詐欺取財之工具，並有意使其發生
    （直接故意），或可預見所交付之物將作為詐欺取財之工具
    ，而仍容任該等情事發生（未必故意）。
  1.按幫助犯係從屬於正犯而成立，並無獨立性，故幫助犯須對
    正犯之犯罪事實，具有共同認識而加以助力，始能成立，其
    所應負責任，亦以與正犯有同一認識之事實為限，若正犯所
    犯之事實，超過其共同認識之範圍時，則幫助者事前既不知
    情，自不負責；從犯對正犯行為所認識之內容，如與正犯所
    發生之事實不一致時，應僅就其所認識之範圍負責；刑法上
    之幫助犯，係對於犯罪與正犯有共同之認識，而以幫助之意
    思，對於正犯資以助力，而未參與實施犯罪之行為者而言。
    若於正犯之犯罪無共同之認識，即非幫助犯（最高法院75年
    度臺上字第1509號、84年度臺上字第5998、6475號、88年度
    臺上字第1270號判決意旨參照）。簡言之，幫助犯必須認識
    到，其所為足以為正犯實現犯罪事實提供助力，始得令其負
    擔幫助之刑責。
  2.經查，證人吳玉鳳於本院審理時結證稱：她之前在自助餐工
    作之同事「阿惠」曾告訴她，「郭經理」可幫忙信用不良的
    人辦信用貸款，並提供電話號碼，她自己本身想要辦，也詢
    問被告是否要辦；95年9月某日，她騎機車載被告先至聯邦
    銀行開設帳戶，但因提款卡無法當日核發，「郭經理」說沒
    有提款卡不行，故二人又依「郭經理」指示找玉山銀行或台
    新銀行，但後來「郭經理」說只要當天拿得到提款卡的話京
    城銀行也可以，二人乃至京城銀行開設被告的帳戶；嗣後二
    人又至林森路之新竹客運，將被告之京城銀行提款卡及存簿
    放在信封裡，欲寄信至麻豆「星宇公司」黃小姐收，但因信
    封破損，她就回家拿1個新信封，再自行前往新竹客運寄信
    等語。被告所辯交付帳戶資料係出於辦理信用貸款等節，經
    核與證人吳玉鳳之證述情節大致相符，且檢察官聲請簡易判
    決處刑意旨認證人吳玉鳳與被告係屬共犯關係，衡諸常情，
    共犯間常見互相推諉卸責之情形，證人吳玉鳳與被告間又僅
    屬鄰居關係，亦無刻意迴護被告之理，故證人吳玉鳳所為此
    部分有利被告之證言，自堪採信。
  3.次查，一般個人欲辦理信用貸款，多向金融機構申辦，固為
    眾所周知之常情，惟因辦理貸款業務之金融行庫種類及其所
    提供之貸款服務項目繁多，且各家銀行計息之利率又參差不
    齊，加上申貸流程繁瑣、核貸標準與額度不一等因素，申貸
    人為在龐大難以消化之資訊中尋找最合適之銀行貸款方案，
    委託民間代辦公司代為辦理貸款事務，金融實務上亦所在多
    有。又我國除金融機構貸款外，一般私人或錢莊等地下金融
    管道亦甚通暢，對於急用現金或信用不佳之人給予貸款的機
    會，但常約定高額之利率或要求質押擔保，亦屬實情。是此
    ，本件被告所辯，係因信用不佳，又需錢孔急，乃經證人甲○○之推薦，將京城銀行之帳戶資料交與甲○○，其目的在
    於辦理信用貸款等情，亦與一般經驗法則無違，尚非完全不
    可採信。基此，被告交付上開帳戶提款卡與存摺等物時，應
    係聽信證人吳玉鳳所言，而出於辦理信用貸款之意思，並無
    幫助詐欺之故意。
  4.或謂現今社會詐騙集團橫行，每每收購人頭帳戶後，再以各
    種不實名目為由，詐騙被害人將款項匯至人頭帳戶中，進而
    攫取暴利並規避刑責，類此手法迭經政府及媒體廣為宣導，
    故將自己之金融機構帳戶資料交與他人將成為犯罪工具，應
    為一般人所得預見，從而被告交付自己帳戶與不詳之他人時
    ，應可預見將作為他人遂行詐欺取財犯行所用，而有幫助詐
    欺取財之未必故意云云。然而縱使政府及媒體對於反詐騙之
    宣導不遺餘力，詐騙手法仍不斷推陳出新，至今仍有部分民
    眾誤將帳戶資料交與他人，其中不乏高學歷知識份子；而在
    我國交易習慣中，交付帳戶資料亦可能作為請領款項、規避
    稅捐、金融商品買賣操作等等其他合法或非法之用途，故交
    付帳戶之人未必當然可預見將作為犯罪之用，且作為犯罪使
    用亦可能違背其本意，從而上開論點似嫌速斷而屬臆測之詞
    。再者，「預見」與否係屬主觀要件之要素之一，深藏於被
    告之內心，除非被告坦承其內心之想法，否則「已否預見其
    發生」、「預見其發生」後，究竟是「其發生並不違背其本
    意」或只是「確信其不發生」之認定仍必須審酌被告之智識
    程度、生活狀況、交付帳戶資料前有無提及對價、交付帳戶
    後有無補救作為等一切客觀情狀為斷。亦即，檢察官必須盡
    實質舉證責任，證明被告確有預見其所為提供正犯犯罪助力
    ，並進一步證明被告容任此種結果之發生，而非確信其不發
    生，不應一概而論交付帳戶資料之人均有幫助犯罪之未必故
    意。
        經查，被告於本院審理時供稱：她將帳戶資料交與吳玉
    鳳寄出時，並無任何懷疑，亦未想到會作為非法用途等語。
    而證人吳玉鳳亦於本院審理時結證稱：被告於寄存摺前及寄
    存摺後都有與「郭經理」及「黃小姐」聯絡，且通電話時她
    都有在場，被告只是問辦貸款的事，可以貸多少，何時可以
    下來等語。足認被告交付帳戶資料時，心中所繫僅為辦理貸
    款一事，而未思及帳戶資料外流之後果。況被告行為時已年
    近六旬，教育程度亦僅國小畢業，為智識程度不高、經濟狀
    況不佳之家庭主婦。且觀之被告在法庭上之表現，亦非思慮
    細密、沈著之人。其乍聞信用不佳時亦可辦理貸款因而思慮
    未周，亦屬合理。
        再查，證人丙○○於本院審理時亦結證稱：他是被告之
    鄰居，曾聽被告說過吳玉鳳要幫被告辦貸款，因而被告將帳
    戶資料交與吳玉鳳，若辦成亦將邀他去辦；嗣因吳玉鳳所介
    紹辦貸款之人打電話給被告，要求被告先支付手續費，被告
    乃向他借款，他察覺有異，故報警處理等語。證人即員警丁○○亦於本院審理時結證稱：他有至被告家中處理報案事宜
    ，有看到證人丙○○亦在場，當時被告有說可能受騙等語，
    此並有臺南市警察局第五分局開元派出所受理各類案件紀錄
    表1紙附卷足憑。足認被告自始即認定交付帳戶資料之用途
    在於辦理貸款，甚且有意在自己辦理貸款成功後，推薦證人
    丙○○亦循相同途徑辦理貸款以抒解其經濟困境，益證被告
    對於辦理貸款乙事深信不疑！
        況且，倘若被告有幫助詐欺之犯行，又豈會任由他人報
    警，而甘冒犯行遭發覺之風險。又遍查全卷，並無被告交付
    帳戶資料後可取得任何對價之相關證據資料，亦與一般常見
    販賣帳戶之人會取得數百元至數千元不等報酬之常情不符。
    基此，綜觀上述客觀情狀，尚難認定被告有何幫助詐欺取財
    之故意。被告應係被騙而交付前開帳戶存摺、提款卡，其交
    付前開帳戶存摺、提款卡行為並不具任意性，其亦為詐欺行
    為之被害人。
六、綜上所述，本件依檢察官舉出之證明方法，尚不足以認定被
    告乙○○有上開幫助詐欺取財之故意。此外，復查無其他積
    極證據足認被告有何聲請簡易判決處刑意旨所指之幫助詐欺
    取財未遂犯行，自屬不能證明其犯罪，揆諸前揭說明，自應
    為被告無罪之諭知。原審認被告有上開幫助詐欺取財未遂犯
    行，判處被告拘役50日，如易科罰金，以新臺幣1,000元折
    算1日，尚有未洽。被告上訴意旨，指摘原判決不當，為有
    理由，應由本院予以撤銷改判，逕為被告無罪之諭知。
七、按檢察官聲請以簡易判決處刑之案件，經法院於審理後，認
    應為無罪判決之諭知者，應適用通常程序審判之，刑事訴訟
    法第452條及第451條之1第4項但書第3款，分別定有明文。
    本院經審理後，認被告應為無罪判決之諭知，屬刑事訴訟法
    第451條之1第4項但書第3款之情形，自應由本院依刑事訴訟
    法第455條之1第3項之規定，準用同法第369條第1項前段之
    規定，將原判決撤銷，並依同法第452條之規定，逕依通常
    程序為第一審判決（法院辦理刑事訴訟簡易程序案件應行注
    意事項第14點參照）。
據上論斷，應依刑事訴訟法第455條之1第1項、第3項、第452條
、第369條第1項前段、第364條、第301條第1項，判決如主文。
本案經檢察官簡光昌到庭執行職務。
中　　華　　民　　國　　96　　年　　12　　月　　26　　日
　　　　　　　　　  刑事第四庭審判長  法　官　鄭文祺
　　　　　　　　　　　　　　　　      法　官　許蕙蘭
                                      法  官  黃翰義
以上正本證明與原本無異。
如不服本判決應於收受本判決後10日內向本院提出上訴書狀，並
應敘述具體理由。如未敘述上訴理由者，應於上訴期間屆滿後20
日內向本院補提理由書狀（均須按他造當事人之人數附繕本）「
切勿逕送上級法院」。
　　　　　　　　　　　　　　　　　   書記官  黃雅雲
中　　華　　民　　國　　96　　年　　12　　月　　26　　日
